【裁判字號】    92,交聲,271
【裁判日期】    970610
【裁判案由】    違反道路交通管理處罰條例聲明異議
【裁判全文】
臺灣桃園地方法院交通事件裁定         92年度交聲字第271號
原處分機關  交通部公路總局新竹區監理所桃園監理站
異  議  人  甲○○
                    國民
上列異議人因違反道路交通管理處罰條例案件，對於交通部公路
總局新竹區監理所桃園監理站民國92年6月2日桃監裁罰字第裁52
－AN0000000號違反道路交通管理事件裁決書所為之處分（原舉
發通知單案號：臺北市政府警察局北市警交大字第AN0000000號
）聲明異議，本院裁定如下：
    主    文
原處分撤銷。
甲○○不罰。
    理    由
壹、程序部分－關於聲請釋憲經大法官決議不受理之說明
一、按法院受理有關交通事件，準用刑事訴訟法之規定；其處理
    辦法，由司法院會同行政院定之。道路交通管理處罰條例第
    八十九條定有明文。司法院因而會同行政院於民國五十八年
    發布「道路交通案件處理辦法」（以下稱處理辦法），其間
    並經數次修正。針對違反道路交通管理條例所生聲明異議案
    件，處理辦法第四條第一項規定「聲明異議案件之處理，除
    準用刑事訴訟法有關規定外，依本辦法之規定處理之」，殊
    不論處理辦法第四條第一項規定所生「準用刑事訴訟法及適
    用處理辦法，孰先孰後」之爭議，本院認為道路交通違規之
    處罰種類，不外「罰鍰」，「吊扣」或「吊銷」駕駛執照或
    車輛牌照或執業登記證，「沒入」車輛或其他物品，公布姓
    名、接受交通安全講習、記違規紀錄、記點等，與行政罰法
    第二條所明定「裁罰性之不利處分」類同。大法官釋字第四
    一八號解釋理由書亦謂：「道路交通管理處罰條例中所規定
    之處罰計有罰鍰、吊扣駕駛執照及汽車牌照等，均係行政機
    關對違反秩序行為之裁罰性行政處分」等語。而行政罰事件
    及刑事案件之「事物本質」有別，行政罰與刑罰之區別，不
    論採多數說的「量的區別說」或有力說的「修正量的區別理
    論」，一旦事物本質定性為行政罰或刑罰範疇後，其後續的
    處理程序即應針對事件特性而有不同之設計，簡言之，本質
    屬行政（罰）事件者，實體法應適用「行政罰法」，程序法
    上應即適用訴願法及行政訴訟法；屬刑事案件者，應適用刑
    法、刑事特別法，程序上適用刑事訴訟法等其他特別程序法
    ，如此方符區分不同訴訟制度之事物本質及符合平等原則。
    惟本條例第八十九條（及處理辦法第四條第一項）竟強令「
    聲明異議案件準用刑事訴訟法」，其已違事物本質而有違憲
    法第七條所宣示之平等原則，此處「迫使」法院準用刑事訴
    訟法之立法形成自由，固有其過去的時代背景，惟於今觀之
    ，已超越「合理正當」界限，違反憲法第八條之正當法律程
    序原則。猶有甚者，所謂「正當合理」之要求，實相當於憲
    法第十六條訴訟權之制度保障核心，乃建立訴訟程序的最低
    憲法要求，也就是藉此達到「有效權利保障」之最低要求，
    因而如立法者以本質上無從適用或準用之程序法律，要求司
    法者遵守，如此已屬不當限制訴訟權的行使，並有違反憲法
    第二十三條之比例原則。
二、本院基於上述確信，因而就所受理聲明異議之案件中，揀選
    較具爭議之十三件個案，陸續裁定停止審理，而於九十五年
    一月十七日提出釋憲聲請書，向司法院大法官聲請解釋本條
    例第八十九條之合憲性，並於聲請書特別敘明聲請標的為「
    道路交通管理處罰條例「第八十九條」，與大法官前曾公布
    之釋字第四一八號解釋尚無牴觸，蓋釋字第四一八號解釋僅
    係針對本條例「第八十七條」關於（審判）管轄法院的指示
    條文認為合憲，換言之，其解釋效力及射程範圍僅及於第八
    十七條，至於第八十九條的準用規定，亦即普通法院所應適
    用之司法程序，是否亦委由立法者有自由之形成空間，尚非
    該號解釋所欲處理之標的。蓋自該號解釋聲請人民之聲請意
    旨觀之，第八十九條並非其聲請標的，且大法官亦未逾越聲
    請標的之形式限制，而藉「裁判重要關聯性」理論，將其解
    釋範圍擴及於其他有相關聯性之條文，故解釋理由書雖曾提
    及「適用何種司法程序則屬立法者之權限」等語，惟綜觀解
    釋文及理由書，該段文字並非聲請標的，亦非解釋標的所得
    涵蓋，更非形成「解釋主文」所不可或缺的「解釋主要理由
    」，應僅屬「解釋傍論」，未生任何形式或實質上之拘束力
    。總之，大法官當時尚未有意識去審查第八十九條準用規定
    之違憲與否。無奈司法院大法官仍執釋字第四一八號解釋為
    由，認為本院聲請，無再予解釋之必要，而於九十六年九月
    十四日第一三一一次決議不受理。大法官不受理之理由（略
    以）：「查憲法第十六條保障人民訴訟權，係指人民於其權
    利遭受侵害時，有請求法院救濟之權利，法院亦有依法審判
    之義務而言。至立法機關將性質特殊之行政爭訟事件劃歸何
    種法院審理、適用何種司法程序，則屬立法者之權限，應由
    立法者衡酌權利之具體內涵、訴訟案件之性質及既有訴訟制
    度之功能等因素，以法律妥為合理之規定。道路交通管理處
    罰條例受處分人因交通事件對行政機關處罰而不服者，應由
    普通法院之交通法庭審理，而非如一般行政爭訟事件循訴願
    、再訴願及行政訴訟程序，請求救濟。此係立法機關基於行
    政處分而受影響之權益性質、事件發生之頻率及其終局裁判
    之急迫性以及受理爭訟案件機關之負荷能力等因素之考量，
    進而兼顧案件之特性及既有訴訟制度之功能而為設計，顯已
    符合正當法律程序，其與憲法第十六條保障人民訴訟權之意
    旨尚無牴觸，業經本院以釋字第四一八號解釋闡釋甚明（釋
    字第四一八號解釋理由書參照）。茲聲請人所指之道路交通
    管理處罰條例第八十九條前段準用刑事訴訟法之規定，既屬
    『適用司法程序』之範疇，而其復經本院前開釋字第四一八
    號解釋如上，則本件之聲請，自無再予解釋之必要，應不予
    受理」。有司法院九十六年九月二十一日院台大二字第0960
    019987號函及所附當次會議議事錄節本在卷可查。本件既經
    大法官決議不受理，本院祇得依法審判，合先敘明。
貳、實體部分
一、聲明異議意旨（略以）：異議人所有車號7G－5556號自小客
    車，於九十二年四月四日停放於北市○○路○段二十巷處，
    該處並未劃有紅、黃線，遂將車輛停放，不料遭新生南路派
    出所員警以交叉路口十公尺內停車加以舉發。惟仁愛路三段
    二十巷與新生南路一三三巷（違規處）、一三七巷及一三九
    巷之巷口的巷道條件相同，且一三七與一三九巷口處，劃設
    停車格，應屬同一路段，巷道條件相同情形下，該處停車自
    無違規。台北市停車不易，本人巷道內停車並未對交通造成
    影響，且巷道之定義是否符合交叉路口定義？還是員警有擴
    大解釋之嫌？該停車處未劃有紅、黃線，同一條路段竟有不
    同停車標準，教人無所適從，交通設施不明確，值勤員警不
    知儘速通報相關單位加以明確標示，任不知情民眾一一掉入
    陷阱中，以求自身告發績效，異議人不服舉發，爰聲明異議
    等語。
二、按交通法庭認為聲明異議有理由或聲明異議雖無理由而原處
    分不當或違法者，應以裁定將原處分經聲明異議部分撤銷，
    並自為裁定，道路交通案件處理辦法第二十條前段定有明文
    。次按法院受理交通事件，準用刑事訴訟法之規定；其處理
    辦法，由司法院會同行政院定之，道路交通管理處罰條例第
    八十九條定有明文。又按聲明異議案件之處理，除準用刑事
    訴訟法有關規定外，依道路交通案件處理辦法之規定處理之
    ，司法院行政院九十三年十二月二十二日會同修正發布，並
    於同日生效之「道路交通案件處理辦法」第四條第一項定有
    明文。此乃因為對於交通違規的裁決處分雖為行政處分性質
    ，惟考量受處分人基於憲法第八條之正當法律程序原則，以
    及憲法第十六條之訴訟基本權等憲法保障，以及遷就過去（
    民國八十九年七月一日以前）行政訴訟之制度，立法機關基
    於此類行政處分所受影響之權益性質、事件發生之頻率及其
    終局裁判之急迫性，以及受理爭訟案件機關之負荷能力等因
    素之考量，進而兼顧案件之特性及既有訴訟制度之功能而為
    設計（參見司法院大法官議決釋字第四一八號解釋理由書）
    。立法者顯有將此類交通違規事件，視為輕度之犯罪行為，
    而僅處以行政罰之效果，是最高法院七十六年台上字第四九
    八六號判例所稱：「認定犯罪事實所憑之證據，雖不以直接
    證據為限，間接證據亦包括在內，然而無論直接證據或間接
    證據，其為訴訟上之證明，須於通常一般之人均不致有所懷
    疑，而得確信其為真實之程度者，始得據為有罪之認定，倘
    其證明尚未達到此一程度，而有合理之懷疑存在而無從使事
    實審法院得有罪之確信時，即應由法院為諭知被告無罪之判
    決」之刑事訴訟法上基本原則，即所謂「罪疑唯輕」原則（
    對被告有罪之事實如有任何之「合理懷疑」，即應採取有利
    被告之解釋，或為被告無罪之判決），於法院審理行為人違
    反道路交通管理處罰條例案件時，自有其適用，亦即法院審
    理行為人違反道路交通管理處罰條例案件，踐行調查證據發
    見真實之程序，對於原處分機關所據以認定行為人違規之事
    實及證據，如仍存有合理之懷疑，無法達於確信受處分人有
    違反道路交通管理處罰條例之事實時，即應依前述「罪疑唯
    輕」、「有疑唯利被告原則」之證據法則，就有疑問之部分
    ，作對受處分人有利之解釋及認定。惟須強調者，此類異議
    係就違反道路交通管理處罰條例所受之行政處分而發，其仍
    應為行政訴訟性質，前述立法及大法官議決之解釋，係遷就
    過去行政訴訟制度之便宜措施，於八十九年七月一日以後，
    此類對於行政處分不服之事件宜劃歸於行政訴訟制度，依一
    般訴願及行政訴訟之途逕解決，方為妥適之道。否則就本質
    為行政爭訟之案件，立法上卻強為準用刑事訴訟法之規定，
    首先遇到之難題即「被告」究為何人之認定？係違規之行為
    人，抑或處分機關之行政機關，如係違規之行為人為所謂「
    被告」，則此類案件因欠缺「原告」，而有架空刑事訴訟基
    本之控訴原則之虞，如係以處分機關為「被告」，則受無罪
    推定原則保障者竟變為處罰之行政機關，豈不荒謬。又如以
    違規之行為人為「被告」，則準用刑事訴訟法上偏重「被告
    」（違規之行為人）之證據法則後，顯對於他造當事人之行
    政機關產生極為不利之結果，而有害行政效能，換言之，為
    行政罰對象之人民，是否仍應受與刑事被告相同之保障，進
    而亦勢將影響包括行政處分存續力等推定合法等原則，均遭
    架空而無法落實之窘境。似此等法制上適用或準用之矛盾及
    衝突現象，均係道路交通管理處罰條例第八十九條規定準用
    刑事訴訟法之難題。惟本條尚未修正前，仍屬有效法律，在
    無其他特別規定優先適用下，本院則仍應遵守，而將前述有
    疑唯利被告等原則，適用於違規之行為人即受處分人，合先
    敘明。
三、次按違反行政法上義務之行為非出於故意或過失者，不予處
    罰；法人、設有代表人或管理人之非法人團體、中央或地方
    機關或其他組織違反行政法上義務者，其代表人、管理人、
    其他有代表權之人或實際行為之職員、受僱人或從業人員之
    故意、過失，推定為該等組織之故意、過失。九十五年二月
    五日施行生效之行政罰法第七條第一、二項分別定有明文。
    究其立法目的，乃依罪責原則，有責任始有處罰，對違反行
    政法上義務之處罰，以行為人有可非難性及可歸責為前提，
    即行為人主觀上須有故意或過失，始予處罰。即令認本件違
    規行為在行政罰法施行生效前，惟司法院大法官早於八十年
    三月八日即公布釋字第二七五號解釋謂：「人民違反法律上
    之義務而應受行政罰之行為，法律無特別規定時，雖不以出
    於故意為必要，仍須以過失為其責任條件」等語。本號解釋
    明顯變更長久以來支配行政法院，認為行政罰不以故意或過
    失為責任條件之見解，亦即認為受行政罰之行為，仍須行為
    人具備責任條件，有故意或過失始得成立，大法官因而宣告
    行政法院六十二年度判字第三○號及同年度判字第三五○號
    等相關判例與憲法保障人民權利之本旨牴觸，應不再援用。
    惟大法官「為維護行政目的之實現，兼顧人民權利之保障」
    （參見該號解釋之解釋理由書），於傳統故意、過失之責任
    條件之外，另創設「推定過失」之責任條件類型，所謂推定
    過失者，主要係適用於，當法律明文規定有行為人之義務，
    且對於行為人違反此義務之處罰，不以發生損害或危險為要
    件時，祇要行為人一經違反該項義務，即被推定至少具有過
    失，此時除非行為人可以舉證證明其無過失，否則國家即得
    對該行為人處以行政罰。道路交通管理處罰條例多數處以行
    政罰之規定，包括本案違反禁止停車或禁止臨時停車之規定
    及處罰，均亦適用於此種「推定過失」之類型，當為自明之
    理。本案爭點厥為異議人是否有故意或過失行為，導致違反
    不得在交岔路口十公尺內停車之規定。
四、再按汽車駕駛人之行為有左列情形之一，當場不能或不宜攔
    截製單舉發者，得對汽車所有人逕行舉發處罰：（一）闖紅
    燈或平交道。（二）搶越行人穿越道。（三）違規停車而駕
    駛人不在場。（四）不服指揮稽查而逃逸，或聞消防車、救
    護車、警備車、工程救險車之警號不立即避讓。（五）違規
    停車或搶越行人穿越道，經各級學校交通服務隊現場導護人
    員簽證檢舉。（六）其他違規行為經以科學儀器取得證據資
    料者。前項逕行舉發，應記明車輛牌照號碼、車型等可資辨
    明之資料，查明汽車所有人姓名或名稱、住址後，製單舉發
    處罰之。異議人為本案違規行為時尚有效之道路交通管理處
    罰條例第七條之二第一、二項分別定有明文。本件既非屬常
    態之「當場舉發」程序，而係非常態之「逕行舉發」程序，
    解釋上即應限於前述道路交通管理處罰條例第七條之二第一
    項明定之事由為限，舉發機關並應遵守同條第二項所定之應
    記明車輛牌照號碼、車型等可資辨明之資料，查明汽車所有
    之姓名或名稱、住址後，始得製單舉發之。尤有甚者，此等
    逕行舉發之事由，因為剝奪當事人事前陳述意見之機會，自
    應有更為精確之證據，以及符合更大之公益需求，該條第一
    項第一至五款所以列舉限於特定違規事由，始得逕行舉發，
    至於列舉事由以外之其他違規行為，同條項第六款即明定舉
    發機關應提出「經以科學儀器取得證據資料者」之證據（例
    如相片、錄影帶等），換言之，如舉發機關提不出「以科學
    儀器取得之證據資料」以證其所舉發之其他違規行為，自不
    得僅憑舉發員警之片面說詞為證據，以保障舉發機關可能故
    意濫用本條項，或係因誤記、錯記所導致之可能違誤舉發行
    為。查原處分機關移送意旨（略以）：本案係據採證照片舉
    發，7G－5556號車確實於交岔路口十公尺停車，違規事證明
    確予以裁罰，於法並無不合。訊據異議人固坦承停放汽車在
    仁愛路三段二十巷與新生南路一段一三三巷路口，惟否認有
    違規停車之行為，辯稱（略以）：附近巷口條件相同的地點
    都可以停車，為何該地點不能停車，巷口不能視為交岔路口
    ，且停車的地點沒有紅線標示等語。又訊據證人即製發舉發
    通知單之警員丙○○結證稱（略以）：交岔路口十公尺內不
    能違規停車，依據道路交通管理處罰條例第五十六條第一項
    第一款辦理，警員是依據標誌規定開單等語。查本件違規事
    實除有現場舉發警察丙○○證述在卷外，尚有舉發當時所拍
    攝載有異議人汽車及停車位置之現場相片一幀在卷足證。換
    言之，並非僅有舉發警察之證言為據，無違本院對此等逕行
    舉發程序所特設之證據要求，因而固足認異議人確於違規時
    、地停放汽車於原處分機關所指地點，惟本件爭點厥為：異
    議人停車地點，是否符合「交岔路口」之定義。
五、按所謂「交岔路口」用語，並非開放性價值之不確定法律概
    念，依其文義已屬清楚明確，應係指二條以上之道路交會處
    而言。且立法者既使用「交岔」，而非「交叉」二字，所以
    文義解釋上自包括(一)相「交叉」之道路，及(二)「分岔路」在
    內，因而二道路交會之處不論係呈現「十字型（Ｘ字型）」
    交會，亦或呈「丁字型（Ｔ字型）」交岔，均屬「交岔路」
    文義所得涵攝。且立法者所以規定「交岔路口十公尺內」禁
    止臨時停車，想係因為此等路口需容納不同方向之汽車及行
    人使用，而汽車行至此等路段，務須轉彎始得轉換車道，如
    轉彎路口停放汽車等障礙物，視必影響視線，而有危害交通
    安全及人身安全之虞。是立法者特規定，於此等路口十公尺
    內，不僅禁止停車，且更禁止臨時停車，以免防礙交通順暢
    及用路人之生命、身體安全。是不論係「十字型（Ｘ字型）
    」之交叉路口，或「丁字型（Ｔ字型）」之岔路口，均係容
    納不同行車方向及轉彎汽車之處所，解釋上於路口十公尺內
    停車，均可能發生上述規範目的之危害。惟又按「道路」之
    型態多樣，依道路交通管理處罰條例第三條第一款規定，道
    路指公路、街道、巷衖、或其他供公眾通行之地方。而所謂
    「交岔路口」是否不限道路種類，祇要二條以上之道路交會
    均屬之，容有進一步研求餘地。本院以為，二條以上之公路
    、街道交會固屬「交岔路口」，惟二條以上之巷衖，或兩個
    廣場，甚且不同騎樓、走廊之交會，是否亦屬所謂「交岔路
    口」，已生疑義。依一般理解，「交岔路口」應係指兩條以
    上之「公路」、「街道」（即俗稱之「馬路」）交會之「路
    口」道路型態，至單純「巷衖」匯入「馬路」之型態，例如
    面臨四線道（或以上）、二線道，甚或僅有一線道馬路之「
    巷口」道路型態，抑或二條以上「巷衖」之交會處，是否能
    與「交岔路口」等同視之，即生疑義。通常而言，交會路面
    之寬窄、是否設有速限標誌、紅綠燈號誌，或斑馬線標線、
    天橋、地下道等，均屬重要之判斷標準，無論如何，巷衖相
    互交接，或巷衖與馬路相接處，均係供未緊鄰馬路之房屋居
    民連外出入，其等多屬路面較窄且未劃設標線之「道路」，
    汽車對此等「道路」之利用程度自顯然低於「公路」、「街
    道」等馬路。再者，於人口住宅密度較高之都市，因建築密
    集且為通行之必要，勢必有無數巷衖密集交錯，正如本件原
    處分機關認為違規之台北市區，更是隨處可見巷衖交岔處，
    倘未加限制將「交岔路口」解釋包含所有「巷衖」交岔處，
    是否確有危害交通安全及人身安全之虞，而有禁止十公尺內
    停車之必要，自甚有疑，且自法明確性或行政明確性言之，
    要求民眾能理解並預見所有「巷衖」交錯，均屬所謂「交岔
    路口」，更強人所難且不符一般生活經驗法則，甚且易流於
    由行政機關、值勤員警恣意主觀判斷之弊。本院以為，在都
    會區大量需求停車位，以及未危害交通、人身安全之虞之前
    提下，應適度容許駕駛人於巷衖交會口停車，其無處罰之必
    要及實益。尤其就巷衖交會處，主管機關如認有上述妨礙交
    通順暢或易危及用路人生命、身體安全等考量，認為該等巷
    衖交會口十公尺內不得停車，毋寧應以劃設紅、黃標線之方
    式，使人民得以預見並明確理解該處禁止停車，絕非為求規
    劃或執法方便，而無限上綱「交岔路口」之定義及規範範圍
    ，致人民誤觸法網無端受罰。
六、經查本件原處分機關認為違規之地點，係台北市○○路○段
    內之二十巷，距新生南路一三三巷附近巷口處，其並未緊鄰
    仁愛路三段馬路，為原處分機關及證人舉發員警所不爭執。
    基於上述說明，此種巷口交會處，是否屬十公尺內不得停車
    之「交岔路口」，自應依個案及當地交通情狀、路口相交型
    態判斷。而異議人主張，附近巷道，諸如仁愛路三段二十巷
    與新生南路一三七巷、一三九巷巷口處，與違規巷口之道路
    條件、型態均同，惟該等巷道不僅未禁止停車，甚且於十公
    尺內劃設有停車格等語，除提出該等巷道、巷口之相片以實
    其說外，且為到場證人即警員所不爭執。另訊據證人即處理
    異議人申訴之承辦員警乙○○，經其提出台北市政府北市警
    交字第09239902100號函公文一件，其意旨（略以）：「對
    巷口十公尺不劃設禁停標線並無執法上之疑義，臨時停車及
    停車依道路交通管理處罰條例第五十五條及第五十六條各相
    關規定取締告發，而非以是否劃設禁停標線為唯一取締標準
    ，請分局配合辦理」等語。已足認主管機關指示同條例第五
    十五條、第五十六條涵蓋所有巷衖之交岔路口停車情形，不
    論是否有禁停標線，舉發機關均據以告發取締。惟首要面臨
    的質疑係：如一概認定屬十公尺內不得停車之「交岔路口」
    ，即無於該等巷口交岔處另劃設禁停標線之必要，其劃設豈
    非多此一舉？是足認主管機關亦認民眾對於「交岔路口」之
    預見及判斷容有不明確之情。本件異議人因無從預見行政機
    關對於「交岔路口」之解釋及適用範圍，其自認該處非屬「
    交岔路口」，尚非無據，足認異議人主觀上並無故意或過失
    違規停車可言。至證人乙○○雖證稱，異議人停車處劃有紅
    線，雖有些許脫落但仍可辨識等語，惟經本院細閱現場相片
    ，該停車處除轉彎處前端劃有殘留紅線外，未見其他位置劃
    設紅、黃線，證人乙○○之證言，處尚難採信，也再次證明
    行政機關，至少警察機關亦不否認「交岔路口」之認定不應
    無限上綱，因而亦認應以劃設紅、黃線等禁止（臨時）停車
    之標線方式規範，較為適法明確。
七、綜上所述，異議人抗辯系爭巷道不符合所謂「交岔路口」之
    定義，其停車行為自無違該條例規定等語，基於上述本院對
    於「交岔路口」之解釋，當不適用於系爭巷道，異議人之抗
    辯有理由，主管機關如認該處有加以禁止停車之必要，自應
    採以劃設紅、黃線等禁止（臨時）停車標線之方式，較符明
    確性，如此據以裁罰之行政處分始不致違反法明確性及行政
    明確性原則。本件異議既有理由，自應由本院將原處分撤銷
    ，改諭知受處分人不罰，始符依法行政原則。
八、爰依道路交通管理處罰條例第八十七條第二項、第八十八條
    、第八十九條，司法院行政院會同修正發布之道路交通案件
    處理辦法第二十條前段，裁定如主文。
中    華    民    國    97    年    6     月    10    日
                            臺灣桃園地方法院交通法庭
                                法  官  錢  建  榮
以上正本證明與原本無異。
如不服本裁定，應於裁定送達後5 日內向本院提出抗告狀。
                                書記官  李  玉  華
中    華    民    國    97    年    6     月    12    日


司法院資訊處製作；財團法人民間司法改革基金會備份。
